臺灣嘉義地方法院民事判決　　　　　　　 92年度訴字第952號
原　　　告　丙○○
　　　　　　　　　　　　二樓
訴訟代理人　蕭敦仁律師
複代理人　　蕭世芳律師
　　　　　　楊漢東律師
　　　　　　林春發律師
被　　　告　乙○○
　　　　　　　　　　　　一樓
　　　　　　戊○○
　　　　　　己○○
兼前三人
訴訟代理人　甲○○
上列當事人間返還不當得利事件，本院於民國九十四年四月二十
日言詞辯論終結，判決如下：
    主  文
被告甲○○應給付原告新臺幣壹拾陸萬玖仟肆佰壹拾柒元及自民
國九十三年一月二日起按週年利率百分之五計算之利息。
原告其餘之訴駁回。
訴訟費用由被告甲○○負擔五分之一，餘由原告負擔。
本判決第一項得假執行。
原告其餘假執行之聲請駁回。
    事實及理由
壹、原告主張：
一、門牌號碼為嘉義市○○路三百九十四號房屋，係原告與被告
    四人及訴外人丁○○共有，原告、丁○○應有部分均各為三
    分之一，被告四人各為十二分之一。被告四人自民國七十二
    年六月十六日起，即無權占有全部房屋，未經原告、丁○○
    同意而於八十二年逕將上開房屋出租予訴外人何坤城作為紅
    娘攝影禮服社（下稱紅娘攝影社）至九十年三月底止。
    上開租賃契約係被告甲○○代理被告乙○○、戊○○、己○○而訂立，故被告四人即為出租人而立於間接占有人地位；
    且被告四人住所均設於嘉義市○○路三百九十四號；而被告
    甲○○並不否認以租金所得提供被告四人生活及教育費用，
    故被告四人為占有人，且逾越其應有部分為使用收益，係不
    當得利，故原告得請求其應有部分三分之一，即自八十七年
    十月二十八日至九十年三月二十八日（承租人何坤城自該房
    屋遷讓日）止依土地法第九十七條第一項，以房屋課稅現值
    及土地申報地價計算相當於租金之不當得利。
二、對被告抗辯之陳述：
    被告甲○○固於八十三年七月至八十四年一月止支付每月新
    臺幣（下同）一萬元合計七萬元予原告。然此係因被告甲○○謊稱出租房屋係為扶養被告乙○○、戊○○、己○○，然
    出租並未經原告同意，為向原告致歉而支付之補償，故七萬
    元非租金分配。又原告係在喜臨門拍攝結婚照而非在紅娘攝
    影社）。
    依前所述，依不當得利法律關係，而聲明：１、被告四人應
    分別給付原告新臺幣（下同）二十八萬七千一百二十二元及
    自起訴狀繕本送達後之翌日起至清償日止，按週年利率百分
    之五計算之利息。２、願供擔保，請准宣告假執行。
三、證據：提出照片七張，土地登記謄本六份，房屋稅繳款書收
    據四份，房屋租賃契約書、嘉義市地政事務所地價證明書、
    嘉義市地政事務所建物測量成果圖、嘉義市稅捐稽徵處九十
    二年十一月二十一日嘉市稅財字第０九二０七三七０五七號
    函八十八年至九十二年房屋稅課稅明細表、鈞院八十七年度
    訴字第二三號、臺灣高等法院臺南分院八十七年度上字第一
    三五號、最高法院八十八年度臺上字第一六四九號及臺灣高
    等法院臺南分院八十八年度上更（一）字第六二號民事判決
    、八十九年嘉簡字第一四六號和解筆錄各一份（以上均為影
    本）為證。
貳、被告抗辯：
一、六十一年被告甲○○之公公庚○○購買系爭房屋，登記在原
    告、被告甲○○之夫即張松榮、丁○○三兄弟名下，而庚○○允許張松榮、被告甲○○在上開房屋經營電器行。六十七
    年張松榮因車禍身亡，即由被告甲○○及當時年幼之被告乙○○、戊○○、己○○繼承張松榮之應有部分三分之一，故
    被告四人應有部分均各為十二分之一。嗣被告甲○○繼續經
    營電器行。七十二年時，公婆認為電器笨重不適合女人經營
    ，便指示被告甲○○出租上開房屋，以月租金四萬元扶養被
    告乙○○、戊○○、己○○成年，而由租金支付地價稅、房
    屋稅。
    (1)原告確實知悉公婆決定出租房屋以租金扶養被告乙○○、
    戊○○、己○○，原告當時並未表示反對。(2)七十二年原告
    在承租上開房屋之紅娘攝影社拍攝結婚照，喜臨門攝影與紅
    娘攝影社之負責人均為陳振崑（被告誤載為陳振坤），喜臨
    門攝影結束營業時改名為紅娘攝影社，然因紅娘攝影社之名
    字尚未印好，所以原告之結婚照仍係用喜臨門攝影之封面。
    (3)而七十二年以後，婆婆帶當時尚年幼之被告乙○○、戊○○、己○○至原告臺北住處，原告當時亦未表示反對出租。
    (4)八十三年七月至八十四年一月止，被告甲○○自所收取之
    租金每月給付一萬元予原告，合計七萬元，嗣後一直給付部
    分租金約至八十七年，故原告主張僅收取七萬元，與事實不
    符。依上開各節，可認原告已默示同意出租房屋，故被告四
    人並無不當得利。
二、被告乙○○、戊○○、己○○就房屋出租一事並未被告知且
    未授權予被告甲○○，故無不當得利。被告乙○○八十六年
    高雄基督書院畢業即赴臺北就業；被告戊○○於八十二年服
    役，八十四年退伍後，即一直在臺中就業及居住；被告己○○於八十二年就讀於政治作戰學校，畢業後先至臺東嗣至臺
    北服役，故上開被告三人於八十七年至九十年並未居住於系
    爭房屋，亦無收取上開期間之租金。
    依前所述，而聲明：駁回原告之訴。
三、證據：提出政治作戰學校令正本、被告己○○八十七年至九
    十年任職單位一覽表、被告戊○○勞工保險卡一紙為證，並
    聲請訊問證人庚○○。
參、本院依職權調取臺灣高等法院臺南分院八十八年上更（一）
    字歷審民事卷宗，訊問證人程茂雄、丁○○，並履勘現場且
    囑託地政事務所測量。
肆、本院判斷：
一、程序方面：
    原告起訴原請求被告四人各應分別給付五十萬七千六百九十
    元及法定遲延利息，嗣減縮為如上開聲明所示，核其情形，
    係減縮應受判決事項之聲明，依民事訴訟法第二百五十五條
    第一項第三款，訴之變更為合法，先予敘明。
二、實體方面：
（一）原告主張房屋係庚○○購買贈與登記予原告、張松榮、丁○○共有，原告、丁○○應有部分均各為三分之一，被告
      四人於張松榮身亡後繼承其應有部分三分之一，被告四人
      應有部分均各為十二分之一。被告甲○○以己之名義及以
      原告、丁○○及其餘被告三人之代理人名義，就上開房屋
      與何坤城訂立期間自八十二年六月二十日至九十七年六月
      二十日止之租賃契約，約定月租四萬元；自八十三年七月
      至八十四年一月，被告甲○○曾每月給付一萬元合計七萬
      元予原告。上開各情，業據原告提出土地登記謄本附卷為
      憑，且為被告甲○○所不爭執，並經本院依職權調取本院
      八十七年度訴字第二三卷宗第二一頁至第二五頁所附房屋
      租賃契約書核閱屬實，應認為真實。
      原告主張被告四人無權占有上開房屋全部，未經原告同意
      逕於八十二年將其出租予何坤城，故被告四人受有不當得
      利。被告四人則辯以：原告已有默示同意出租；被告乙○○、戊○○、己○○於八十七年至九十年並未居住於該房
      屋，且未收取租金。經兩造依民事訴訟法第二百七十條之
      一第一項第三款協議簡化爭點如下：１、被告出租房屋是
      否經原告同意。２、被告四人是否受有不當得利（九十四
      年二月二十二日準備程序筆錄第二頁），現分敘如下：
    1.民法第八百十八條所定各共有人按其應有部分，對於共有
      物之全部有使用收益之權。係指各共有人得就共有物全部
      ，於無害他共有人之權利限度內，可按其應有部分行使用
      益權而言。故共有人如逾越其應有部分之範圍使用收益時
      ，即係超越其權利範圍而為使用收益，其所受超過利益，
      要難謂非不當得利。最高法院五十五年臺上字第一九四九
      號判例得資參照。
      證人庚○○證述：其未曾指示被告甲○○將系爭房屋出租
      以扶養被告乙○○、戊○○、己○○（本院九十四年一月
      二十八日訊問筆錄），故被告甲○○抗辯係依庚○○之指
      示將系爭房屋出租，即與事實不符。被告甲○○雖執上開
      情詞抗辯已得原告默示同意。然原告單純沈默，尚不得認
      原告已有事先允許或事後同意之意思；況縱使原告同意出
      租一節屬實，然被告甲○○應有部分僅為十二分之一，其
      於八十七年十月至九十年三月收取全部租金，係逾其應有
      部分就共有物為收益，依上開判例意旨，仍係無法律上原
      因受有利益致原告受有損害而構成不當得利。又被告甲○○抗辯除上開七萬元以外，曾將所收取租金部分金額給付
      予原告至八十七年，然此為原告所否認，被告甲○○亦未
      舉證以實其說，故此抗辯無法採信。
    2.(1)被告甲○○：
        被告甲○○以己之名義及以原告、丁○○及被告乙○○
        、戊○○、己○○之代理人名義，就上開房屋與何坤城
        訂立租賃期間自八十二年六月二十日至九十七年六月二
        十日止之租賃契約，已如前述，而被告甲○○於本院審
        理時自認：八十七年至九十年之租金由其單獨收取（九
        十三年十一月二日準備程序筆錄第五頁），故被告甲○○於八十七年十月至九十年三月確逾其應有部分就房屋
        為收益致原告受有損害而構成不當得利。
      (2)被告乙○○、戊○○、己○○：
        原告於其所主張之起訴原因，不能為相當之證明，而被
        告就其抗辯事實，已有相當之反證者，當然駁回原告之
        請求。最高法院二十年上字第二四六六號判例得資參照
        。
        被告三人抗辯其於八十七年十月至九十年二月未居住於
        系爭房屋，業據其提出政治作戰學校令正本、被告己○○八十七年至九十年任職單位一覽表、被告戊○○勞工
        保險卡一紙在卷為憑，且有被告乙○○戶籍址設於臺北
        縣汐止市○○路五十九巷八十三號十一樓之戶籍謄本附
        卷為憑，可認被告乙○○係於上開期間內係居住於臺北
        ；被告戊○○於上開期間內係居住於臺中；被告己○○
        為政治作戰學校上尉，歷任輔導長、史政官、政戰官，
        亦未居住於上開房屋，而此核與證人程茂雄證述：被告
        乙○○在八十五年大學畢業後就不在嘉義而到北部去，
        被告戊○○退伍後即至臺中工作，被告己○○高中畢業
        後去考政戰學校，後來去當職業軍人，故該三人於八十
        七年十月間至九十年三月間均未住於該房屋等語相符（
        本院九十三年九月七日準備程序筆錄第三頁），故被告
        三人於上開期間確未住於該房屋。原告主張被告三人無
        權占有系爭房屋，即與事實不符，無法採信；且原告就
        被告三人於八十七年十月至九十年三月仍居住於系爭房
        屋而為直接占有人之事實亦未舉證以實其說，原告既未
        提出本證而被告三人就此已有相當反證，依上開判例意
        旨，應認原告此部分主張為無可採。
        原告主張被告乙○○、戊○○、己○○授權被告甲○○
        以其三人名義與何某訂立租賃契約，然此為被告乙○○
        、戊○○、己○○所否認，原告復未能舉證以實其說，
        已難採信；況縱使被告乙○○、戊○○、己○○授權被
        告甲○○代理訂立租賃契約，被告乙○○、戊○○、己○○因而立於間接占有人之地位一節屬實，然原告並未
        舉證證明上開被告三人有收取八十七年十月至九十年三
        月之租金，故難認被告三人受有租金之利益。又被告甲○○固陳述：系爭房屋於七十二年出租係用以扶養當時
        尚年幼之被告乙○○、戊○○、己○○等語。然至八十
        七年十月，被告乙○○、戊○○、己○○已分別為二十
        七歲、二十五歲、二十四歲而至外地就業，有戶籍謄本
        在卷為憑，故原告不得執被告甲○○上開陳述即謂被告
        乙○○、戊○○、己○○於八十七年十月至九十年二月
        受有租金之利益。
        原告未能舉證證明被告三人為直接占有人或為間接占有
        人而逾其應有部分為使用、收益，亦未證明被告三人受
        有租金之利益，故此部分請求，為無理由。
（二）無法律上之原因而受利益，致他人受損害者，應返還其利
      益。城市地方房屋之租金，以不超過土地及其建築物申報
      總價年息百分之十為限。民法第一百九十七條前段、土地
      法第九十七條第一項定有明文。而無權占有他人土地，可
      能獲得相當於租金之利益。最高法院六十一年臺上字第一
      六九五號判例得資參照。
      被告甲○○自承：與何坤城之租賃契約於九十年初終止（
      九十三年十月五日準備程序筆錄第二頁）；而何坤城係於
      九十年三月三十一日前自系爭房屋遷出，有原告所提本院
      八十九年度嘉簡字第一四六號和解筆錄附卷為憑，被告甲○○於八十七年十月至九十年三月逾其應有部分十二分之
      一而收取全部租金，係受有利益而無法律上原因致原告受
      有相當於租金之損害，故原告訴請被告甲○○返還自八十
      七年十月二十八日至九十年三月二十八日相當於租金利益
      之不當得利，依上開民法規定，即屬有據。
      系爭房屋係供居住，並非營業使用，業據本院履勘現場製
      有勘驗筆錄，並經原告提出現場照片七張附卷為憑。被告
      甲○○就該房屋既未受有因營業而來之特殊利益，故其租
      金額即應受土地法第九十七條第一項最高額之限制。
      系爭房屋屋齡已逾三十餘年，坐落於二十二公尺寬之中山
      路，離嘉義火車站約三、四百公尺，左側約七、八十公尺
      即為民生北路，交通堪稱便利，附近有眼鏡行、唱片行、
      彰化銀行、美語中心、美髮院、服飾店，生活及商業機能
      尚可等情，有勘驗筆錄及原告所提現場照片七張在卷為憑
      。本院審酌上開情形，認原告所得請求相當於租金利益之
      不當得利，以房屋及土地申報總價年息百分之八為適當。
      八十七年出租部分房屋課稅現值為十萬零八千九百元（３
      ８７００＋６６３００＋３９００＝１０８９００）、八
      十八年出租部分房屋課稅現值為十二萬一千七百元、八十
      九年出租部分房屋課稅現值為十二萬零五百元、九十年出
      租部分房屋課稅現值為十一萬九千三百元，六十四之六地
      號土地八十七年至九十年申報地價均為五萬五千零二十四
      元，有本院依職權調取本院八十七年度訴字第一三號卷宗
      第四頁所附八十七年房屋稅籍證明書核閱屬實，復有原告
      所提八十八年至九十年房屋稅課稅明細表、地價證明書、
      土地登記謄本在卷為憑。而該房屋係坐落於嘉義市○段○○段六十四之四地號土地、六十五之六地號土地，分成前
      、後二棟，前棟坐落於六十四之四地號土地，後棟坐落於
      六十四之四及六十五之六地號二筆土地，此有複丈成果圖
      在卷為憑。被告甲○○於本院審理時自承將前棟出租（九
      十三年八月三日準備程序筆錄第四頁），而原告未能舉證
      被告甲○○就系爭房屋後棟部分亦有出租或逾其應有部分
      而為使用、收益，故難認被告甲○○就此部分受有利益，
      是以就房屋後棟部分不能認其構成不當得利，故認原告請
      求如後附計算式於十六萬九千四百十七元之範圍內洵屬有
      據，應予准許，逾此部分之請求即為由，應予駁回。
      綜前所述，被告甲○○無權占有系爭房屋前棟部分，受有
      相當於租金之利益，致原告受有損害，故原告依民法第一
      百七十九條之法律關係訴請被告甲○○給付十六萬九千四
      百十七元及自九十三年一月二日起按週年利率百分之五計
      算之利息，為有理由，逾此部分之請求，即屬無由，應予
      駁回。
伍、兩造其餘攻擊、防禦方法及所提出之證據，經審核後於判決
    結果無影響，故不逐一論述，附此敘明。
陸、原告勝訴部分，本判決所命給付之金額未逾五十萬元，故依
    民事訴訟法第三百八十九條第一項第五款規定，依職權宣告
    假執行，故其假執行之聲請，即無必要；至於敗訴部分，該
    部分訴訟既經駁回，其假執行之聲請，亦失所依據，故併予
    駁回。
柒、結論：原告之訴一部為有理由，一部為無理由，依民事訴訟
    法第七十九條、第三百八十九條第一項第五款，判決如主文
    。
計算式（元以下四捨五入）：｛無權占有系爭房屋部分課稅現值
＋（無權占有系爭房屋部分坐落土地面積×申報地價）｝×年息
比率×日數比例×原告應有部分比例
八十七年度：｛１０８９００＋（４５. ６×５５０２４）｝×
             ８/１００×６５/３６５×１/３＝１２４３２。
八十八年度：｛１２１７００＋（４５. ６×５５０２４）｝×
             ８/１００×３６５/３６５×１/３＝７０１５５
             。
八十九年度：｛１２０５００＋（４５. ６×５５０２４）｝×
             ８/１００×３６５/３６５×１/３＝７０１２３
             。
九十年度：｛１１９３００＋（４５. ６×５５０２４）｝×８
             /１００×８７/３６５×１/３＝１６７０７。
八十七年度至九十年度合計：１６９４１７元
中　　華　　民　　國　　94　　年　　5 　　月　　4 　　日
             臺灣嘉義地方法院民事第二庭
                      審判長法　官 甘大空
                            法  官 黃琴媛
                            法  官 陳琪媛
以上正本係照原本作成
如對本判決上訴須於判決送達後20日內向本院提出上訴狀
中　　華　　民　　國　　94　　年　　5　　月　 　4　　日
                            書記官　林柑杏
